【裁判字號】    98,自,31
【裁判日期】    981217
【裁判案由】    背信等
【裁判全文】
臺灣高雄地方法院刑事判決                98年度自字第31號
自  訴  人  丙○○
共      同
自訴代理人  陳里己律師
            楊啟志律師
            陳勁宇律師
被      告  甲○○
            乙○○
上列被告因偽造文書等案件，經自訴人提起自訴，本院判決如下
：
    主  文
本件自訴不受理。
    理  由
一、自訴意旨略以：被告甲○○（戊○○、丁○○○自訴甲○○
    部分，另為無罪判決）為「鑫誠仲介公司」（下稱鑫誠公司
    ）負責人，從事土地買賣仲介業務，而被告乙○○（戊○○
    、丁○○○自訴乙○○部分，另為無罪判決）則任職於「嘉
    偉代書事務所」，從事土地代書業務。民國98年8 月3 日，
    在高雄縣美濃鎮○○路美濃素食館，自訴人丙○○將附表編
    號一所示土地及其上建物「大悲山蜜缽蘭若」（自訴狀誤載
    為大悲山密缽蘭若）精舍，以新臺幣（下同）1,300 萬元價
    格出售予被告甲○○，因該精舍為廟宇用地，過戶須經信徒
    表決同意，房地過戶移轉恐耗費時日，影響被告甲○○權益
    ，是於過戶移轉前，由自訴人之女戊○○、配偶丁○○○提
    供附表編號二、三所示土地及建物供被告甲○○各設定1,00
    0 萬元（2 人共2,000 萬元）之抵押權作為擔保。雙方並委
    託被告乙○○代為書寫「不動產買賣合約書」，及代為辦理
    不動產過戶及抵押權設定登記等後續事宜。詎被告甲○○及
    乙○○共同基於背信、偽造私文書及使公務員登載不實之犯
    意聯絡，於同年8 月4 日，先推由被告乙○○在前受戊○○
    、丁○○○委託代售附表編號二、三所示土地及建物（自訴
    狀誤僅記載附表編號二、三所示432 地號、434 地號土地，
    漏載高雄縣美濃鎮○○段6829地號及同地段其上建號1500號
    建物）而交付給其保管之印鑑證明書及預先蓋妥印文之空白
    文件上，擅自填具附表編號二、三所示土地及建物各以1,00
    0 萬元設定抵押權與被告甲○○，而偽造「抵押權設定契約
    書」私文書（下稱系爭抵押權設定契約書）完成，並提出於
    高雄縣美濃鎮地政事務所（下稱地政所）申請抵押權設定。
    再由被告甲○○於同日中午電話通知自訴人丙○○稱：「其
    要毀約，98年8 月5 日不付第1 期款60萬元」等語。自訴人
    丙○○聽聞後，立即以電話通知被告乙○○稱：「被告甲○○要毀約，不再付款，契約已解除，請停止辦理後續過戶、
    抵押權設定等事宜」。豈被告乙○○竟告以：「其已將抵押
    權設定文件送地政事務所辦理登記」等語，自訴人丙○○遂
    向地政所陳情，地政所旋駁回被告甲○○附表編號二、三所
    示土地及建物抵押權設定之申請。豈料被告甲○○、乙○○
    復於同年8 月12日上午，再將上開偽造之抵押權設定登記文
    件，送請地政所辦理抵押權設定登記，使不知情之承辦人員
    ，於98年8 月13日，就戊○○、丁○○○所有附表編號二、
    三所示土地及建物，各為權利人甲○○設定債權額為1,000
    萬元之抵押權設定登記，足生損害於地政所對地籍管理之正
    確性，使自訴人丙○○受有損害，因認被告2 人涉有刑法第
    342 條第1 項之背信、同法第216 條、第210 條之行使偽造
    私文書及同法第214 條之使公務員登載不實等罪嫌等語。
二、按犯罪之被害人得提起自訴，刑事訴訟法第319 條第1 項固
    定有明文，惟此之被害人係指因犯罪而直接受害之人而言，
    最高法院68年臺上字第214 號判例可資參照。經查：
（一）就自訴背信部分：
      自訴人丙○○與被告甲○○間，僅有前揭附表編號一所示
      土地及其上建物之買賣契約存在，被告甲○○依其等間契
      約約定而申請附表編號二、三所示土地及建物為抵押權設
      定登記之舉，係處理自己事務之行為，並非處理他人事務
      ，2 人間並無委任關係存在；又附表編號二、三所示土地
      之出售及抵押權設定登記，均係戊○○及丁○○○委託被
      告乙○○所為事務，要與自訴人丙○○無涉，被告乙○○
      與自訴人丙○○間，亦無委任關係存在，自訴人丙○○自
      非本件背信罪之直接被害人甚明。
（二）就自訴行使偽造私文書部分：
      自訴人丙○○自訴被告2 人偽造附表編號二、三所示土地
      及建物之抵押權設定登記部分，該不動產之登記名義人各
      為戊○○、丁○○○，自訴人丙○○並非所有權人，而抵
      押權設定為物權擔保，苟有偽造情事，實際受害人仍為物
      權所有人即戊○○、丁○○○，自訴人丙○○與被告甲○○間苟有債務追索之情，乃係債權行使之結果，與附表編
      號二、三所示土地及建物抵押權設定係屬二事，自難認自
      訴人丙○○因此而受有損害。
（三）就自訴使公務員登載不實部分：
      刑法第214 條之使公務員登載不實公文書罪，並非單純保
      護國家法益之罪。其所保護者，不僅為國家公文書製作之
      正確性及公信力，亦兼有保護個人法益之作用。是以使公
      務員登載不實罪，若個人之權益因而直接受侵害者，該被
      侵害之個人雖亦得提起自訴。惟自訴人丙○○並非前揭抵
      押權設定登記標的物之所有權人，即無直接或同時受有損
      害，自非本件使公務員登載不實犯罪之直接被害人無訛。
（四）綜上，自訴人丙○○既非本件犯罪之直接被害人，依前揭
      法條規定，自不得提起自訴，逕為不受理之判決。
據上論斷，應依刑事訴訟法第334 條，判決如主文。
中    華    民    國    98    年    12    月    17    日
                    刑事第九庭  審判長法  官 鄭詠仁
                                      法  官 黃沛文
                                      法  官 謝枚霏
附表：
┌──┬─────────────────┬─────┐
│編號│土地及建物號碼及坐落地段          │備註      │
├──┼─────────────────┼─────┤
│一  │高雄縣美濃鎮○○段180地號         │登記名義人│
│    │                                  │蜜缽蘭若  │
├──┼─────────────────┼─────┤
│二  │高雄縣美濃鎮○○段429 、431 、432 │登記名義人│
│    │地號                              │為自訴人陳│
│    │                                  │筱薇      │
├──┼─────────────────┼─────┤
│三  │高雄縣美濃鎮○○段434 、435 、436 │登記名義人│
│    │地號、高雄縣美濃鎮○○段6829地號及│為自訴人陳│
│    │建號1500號                        │傅清梅    │
└──┴─────────────────┴─────┘
以上正本證明與原本無異。
如不服本判決應於收受送達後10日內向本院提出上訴書狀，並應
敘述具體理由；如未敘述上訴理由者，應於上訴期間屆滿後20日
內向本院補提理由書（均須按他造當事人之人數附繕本）「切勿
逕送上級法院」。
中    華    民    國    98    年    12    月    17    日
                                      書記官 楊馥如

司法院資訊處製作；財團法人民間司法改革基金會備份。
